【裁判字號】    96,家抗,126
【裁判日期】    970225
【裁判案由】    指定遺產管理人
【裁判全文】
臺灣臺南地方法院民事裁定             96年度家抗字第126號
抗  告  人  財政部國有財產局台灣南區辦事處台南分處
法定代理人  甲○○
相  對  人  台南市農會
法定代理人  乙○○
上列抗告人因與相對人間就被繼承人林王秀微指定遺產管理人事
件，對於中華民國96年10月17日本院96年度財管字第105號裁定
提起抗告，本院裁定如下：
      主      文
抗告駁回。
抗告程序費用新台幣壹仟元由抗告人負擔。
      理      由
一、按先順序繼承人均拋棄其繼承權時，由次順序之繼承人繼承
    。其次順序繼承人有無不明或第四順序之繼承人均拋棄其繼
    承權者，準用關於無人承認繼承之規定。又繼承開始時，繼
    承人之有無不明者，由親屬會議於一個月內選定遺產管理人
    ，並將繼承開始及選定遺產管理人之事由，向法院報明。又
    第1178條所定之期限屆滿，無繼承人承認繼承時，其遺產於
    清償債權，並交付遺贈物後，如有賸餘，歸屬國庫。又繼承
    人有無不明而不能依民法第1177條選定遺產管理人時，得由
    利害關係人聲請法院選任之。民法第1176條第6項、第1177
    條、第1185條及第1178條第2項分別定有明文。
二、本件相對人於原審聲請意旨略以：被繼承人林王秀微（女，
    民國○○年○○月○○日生，身分證統一編號：Ｚ000000000號）之
    配偶林大陣係相對人之債務人，被繼承人因繼承林大陣對相
    對人之連帶債務，經相對人聲請強制執行分配結果尚不足新
    台幣（下同）19,921,387元，詎料被繼承人於民國96年4月
    20 日死亡，被繼承人之法定繼承人均已拋棄繼承，迄今亦
    無親屬會議為其選定遺產管理人，致影響相對人債權之行使
    ，故聲請選任財政部國有財產局台灣南區辦事處台南分處被
    繼承人之遺產管理人等語。
三、原審裁定以：
  （一）相對人主張上開事實，業據提出本院94年執字第37932
        號債權憑證及分配表影本、本院96年7月4日南院雅96執
        西字第11679號通知影本、土地登記謄本1份、被繼承人
        之繼承系統表、本院南院雅家巳96年度繼字第810號函
        影本為證，復經本院依職權調閱本院96年度繼字第810
        、1059號卷核閱無誤，堪信為真實。次查被繼承人林王
        秀微之繼承人均已聲明拋棄繼承權，而相對人為被繼承
        人之債權人，其以利害關係人身分聲請選任被繼承人之
        遺產管理人，自屬合法，應予准許。
  （二）按公示催告期限屆滿，無繼承人承認繼承時，其遺產於
        清償債權，並交付遺贈物後，如有剩餘，歸屬國庫；又
        按非公用國有財產以財政部國有財產局為管理機關，民
        法第1185條、國有財產法第12條分別定有明文。查本件
        被繼承人林王秀微之繼承人均已拋棄繼承權，足見渠等
        對被繼承人遺產之處置已漠不關心，而被繼承人之遺產
        ，倘無人承認繼承時，於清償債權，交付遺贈物後，將
        歸屬國庫，故為使遺產之處置順利進行，並考量遺產管
        理之專業性與公平性，本院認選任財政部國有財產局台
        灣南區辦事處台南分處為被繼承人林王秀微之遺產管理
        人較為適當，故裁定如主文。
四、抗告意旨略以：
  （一）被繼承人林王秀微於96年4月20日死亡，經相對人以利
        害關係人身分，聲請法院選任遺產管理人，嗣經鈞院選
        任抗告人為林王秀微之遺產管理人，合先敘明。
  （二）查抗告人於96年12月10日接獲鈞院96年度財管字第105
        號民事裁定，選任為被繼承人林王秀微之遺產管理人，
        經細閱該民事裁定理由欄第一項記載：「．．．被繼承
        人已於96年4月20日死亡，又其繼承人均已拋棄繼承，
        亦無親屬會議為其選定遺產管理人，致影響聲請人債權
        之行使，故聲請選任財政部國有財產局台灣南區辦事處
        台南分處為被繼承人之遺產管理人．．．」。而以被繼
        承人對相對人之債務，尚遺留有不動產供其債權之擔保
        ，且經由相對人就該不動產聲請強制執行，惟其繼承人
        尚且全體拋棄繼承，足認被繼承人林王秀微有遺債大於
        遺產之情形。
  （三）按司法院74年10月15日（74）院台廳一字第05786號函
        示「嗣後各地方法院受理有關無人承認繼承遺產管理事
        件時，... 因此類拋棄繼承事件，多屬遺債大於遺產，
        形同破產，儘量避免選任國有財產局為遺產管理人...
        」，而本案極可能屬於遺債大於遺產，依上開司法院函
        示應儘量避免選任國有財產局為遺產管理人，況繼承人
        對被繼承人生前之債權債務關係，以及印鑑、重要文件
        、產權文件等應較清楚或仍保管中，雖相對人與被繼承
        人林王秀微之債權債務關係，與繼承人或無任何關聯性
        存在，但就適任與否加以考量，除其最近親屬外，實不
        作第二人想。況不僅就被繼承人向相對人債務款項為多
        少，而未完全清償，則已償還者為多少，除該債權外，
        是否尚有其他債權債務關係，均需全面予以了解，則以
        抗告人僅係國有財產之管理機關，於被繼承人之遺債大
        於遺產之際，選任抗告人為遺產管理人，則抗告人恐力
        有未逮，應以被繼承人之最近親屬或公正第三人為遺產
        管理人較適宜。
  （四）又抗告人係國有財產之管理機關，而國庫對於無人承認
        繼承之遺產向有期待權，因之，若被繼承人尚有剩餘遺
        產得以歸屬國庫，則選任抗告人為遺產管理人方有實益
        ；審究本案，既有遺債大於遺產之虞，若選任抗告人為
        遺產管理人，則抗告人仍須善盡管理人責任為其管理遺
        產、處理債務等問題，期間所耗費之人力、時間難以金
        錢衡量；且管理期間所需之花費亦由國庫代為墊付，而
        若結果落得其遺產不足以清償，不僅國庫利益受損，更
        有甚者，導致利用全民資源負擔個人私務之支出，無異
        使公器淪為私用，實不符社會公平原則，爰聲請廢棄原
        裁定等語。
五、經查：
  （一）相對人主張之上開事實，業據其提出本院94年執字第
        37932號債權憑證影本、分配表影本、本院96年7月4日
        南院雅96執西字第11679號通知影本、土地登記第二類
        謄本、繼承系統表、本院南院雅家巳96年度繼字第810
        號函影本附於原審卷可稽，並經本院依職權調閱本院96
        年度繼字第810號拋棄繼承案卷查核屬實，則揆諸前開
        說明，相對人以其為利害關係人聲請選任被繼承人林王
        秀微之遺產管理人，自屬有據。
  （二）又抗告人所指司法院前述函示，僅謂儘量避免選任抗告
        人為遺產管理人，並非謂不得選任其為遺產管理人，且
        該函示對於法院亦無拘束力；另被繼承人生前之債權債
        務關係及有關產權證明文件，抗告人得依其他方式獲悉
        或取得，有關之印鑑，抗告人亦得依舉證責任分配方式
        辨識其真偽，於其管理遺產上並無困難，而上開文件資
        料其最近親屬未必最為知悉；參以繼承人均拋棄繼承，
        已無利害關係，如選定其等擔任遺產管理人，難期其將
        來執行職務能克盡職守，是為期公正，實不宜選任其等
        為遺產管理人，抗告意旨以：被繼承人林王秀微之繼承
        人對於被繼承人生前之債權債務關係，以及印鑑、重要
        文件、產權文件等應較清楚或仍保管中，就適任與否加
        以考量，應以被繼承人之最近親屬為遺產管理人較適宜
        云云，自無可採。
  （三）再者，被繼承人之遺產，於遺產管理人完成清償債權並
        交付遺贈物等清算程序前，是否有賸餘，無從知悉，而
        依上述說明，各順序之繼承人均拋棄繼承者，其剩餘財
        產歸屬國庫，而抗告人為國庫之綜理機關，為國有財產
        法第9條第2項所明定，其備有財產管理之專才，雖其經
        費支出屬國家資源，但保護無人繼承財產之債權人之權
        利，亦屬政府之義務，於遺產管理指定之實際運作，仍
        認選任國有財產局為遺產管理人較為妥適。是抗告意旨
        以：本件既有遺債大於遺產之虞，若選任抗告人為遺產
        管理人，則抗告人仍須善盡管理人責任為其管理遺產、
        處理債務等問題，期間所耗費之人力、時間實難以金錢
        衡量；且管理期間所需之花費亦由國庫代為墊付，而若
        結果落得其遺產不足以清償，不僅國庫利益受損，更有
        甚者，導致利用全民資源負擔個人私務之支出，無異使
        公器淪為私用，實不符社會公平原則云云，亦無可採。
  （四）綜上所述，原審據此指定抗告人為被繼承人林王秀微之
        遺產管理人，經核並無不合，抗告意旨復未述明原裁定
        選任其為被繼承人林王秀微之遺產管理人有何違法或其
        他不當之處，是其提起抗告，聲明廢棄原裁定，非有理
        由。
六、據上論結，本件抗告為無理由，爰依非訟事件法第21條第2
    項、第24條第1項，第46條，民事訴訟法第495條之1第1項、
    第449條第1項、第95條、第78條，裁定如主文。
中    華    民    國    97    年    2     月    25    日
                  家事法庭審判長法  官  鍾宗霖
                                法  官  林富郎
                                法  官  林育幟
上為正本係照原本作成。
抗告人如不服本裁定，僅得於收受本裁定正本送達後10日內以適
用法規顯有錯誤為理由，向本院提出再抗告狀（須附繕本一份及
繳納再抗告費新台幣1000元），並經本院許可後始可再抗告。
中    華    民    國    97    年    2     月    25    日
                               書記官  黃坤義


司法院資訊處製作；財團法人民間司法改革基金會備份。
